ACORDAO-COMPLETO-2436501

ACÓRDÃO 7945/2021 ATA 15/2021 - PRIMEIRA CÂMARA

VISTOS, relatados e discutidos estes autos de concessão de aposentadoria pela Fundação Universidade Federal de Rondônia.
ACORDAM os ministros do Tribunal de Contas da União, reunidos em sessão da 1ª Câmara, diante das razões expostas pelo relator, em:
9.1. considerar legal o ato de aposentadoria de Veracilda Will (10499202-04-2003-000010-3, peça 12) e conceder-lhe o registro, nos termos do § 1º do art. 260 do RI/TCU;
9.2. considerar prejudicado o exame de mérito do ato de aposentadoria da Sra. Vera Engracia Gama de Oliveira (10499202-04-2014-000004-3, peça 11) , diante o falecimento da interessada, nos termos do § 5º do art. 260 do RI/TCU;
9.3. considerar ilegal o ato de aposentadoria da Sra. Walquiria Bragado Loureiro (10499202-04-2002-000015-9, peça 13) , recusando-lhe o registro, nos termos do § 1º do art. 260 do RI/TCU; 
9.4. dispensar a devolução dos valores indevidamente recebidos, presumidamente, de boa-fé pela Sra. Walquiria Bragado Loureiro, nos termos da Súmula 106 deste Tribunal; 
9.5. determinar à Fundação Universidade Federal de Rondônia que:
9.5.1. suspenda, no prazo de 15 (quinze) dias, todo e qualquer pagamento concernente ao ato impugnado no item 9.3., comunicando a este Tribunal as providências adotadas, nos termos dos arts. 262, caput, do RI/TCU, e 8º, caput, da Resolução TCU 206/2007;
9.5.2. esclareça à Sra. Walquiria Bragado Loureiro que sua aposentadoria poderá prosperar com proventos calculados na proporção de 95% (noventa e cinco por cento) , tendo como fundamento o artigo 8º, §1º, I e II, da Emenda Constitucional 20/1998;
9.5.3. dê ciência do inteiro teor desta deliberação à interessada, alertando-a de que o efeito suspensivo proveniente da interposição de eventuais recursos perante o Tribunal não a exime da devolução dos valores percebidos indevidamente após a respectiva notificação, caso esses não sejam providos, devendo encaminhar os comprovantes dessa notificação a esta Corte no prazo de até 30 (trinta) dias;
9.6. encerrar e arquivar os presentes autos.

Concessão de aposentadoria.

Primeira Câmara

3. Interessadas: Vera Engracia Gama de Oliveira (XXX.972.938-XX); Veracilda Will (XXX.993.459-XX); Walquiria Bragado Loureiro (XXX.031.852-XX).

13.1. Ministros presentes: Walton Alencar Rodrigues (Presidente), Benjamin Zymler e Jorge Oliveira.
13.2. Ministros-Substitutos presentes: Augusto Sherman Cavalcanti e Weder de Oliveira (Relator).

WEDER DE OLIVEIRA

Em exame, três atos de concessão inicial de aposentadoria emitidos pela Fundação Universidade Federal de Rondônia.
Reproduzo, com ajustes de forma, a instrução do auditor da Secretaria de Fiscalização de Integridade de Atos e Pagamentos de Pessoal e de Benefícios Sociais (Sefip) , (peça 15) , que recebeu anuência do diretor da unidade especializada (peça 16) , bem como manifestação de concordância pelo MP/TCU, representado pela procuradora-geral Cristina Machado da Costa e Silva (peça 17) .
" (...) EXAME TÉCNICO  
3.	Os presentes atos foram avocados por determinação contida no Acórdão 2536/2017-TCU-Plenário, da lavra do Ministro Benjamin Zymler.
4.	A ex-servidora Walquiria Bragado Loureiro, aposentou-se voluntariamente, com proventos integrais, com base no art. 40, § 1º, inciso III, alínea "a" da Constituição Federal, com redação do art. 8º da EC 20/1998.
5.	Para dirimir dúvida relativa a tempo de contribuição da interessada, esta Unidade Técnica promoveu diligência à entidade de origem solicitando mapa de tempo de serviço/contribuição, bem como certidões de tempos averbados pela servidora Walquiria Bragado Loureiro (peça 3) .
6.	A UJ encaminhou os documentos constantes das peças 5-7, de onde se extrai que a servidora averbou 1 ano, 4 meses e 28 dias de tempo de contribuição de empresas privadas (peça 7, p. 1-2) , contou com 28 anos, 2 meses e 21 dias na entidade (peça 7, p. 1) e mais período de licença especial não gozada de 90 dias (peça 7, p. 6) , que contada em dobro totalizou 30 anos, 1 mês e 18 dias, tempo insuficiente, em 14/10/2002 (peça 8, p. 2) , para a aposentadoria com proventos integrais com base no art. 40, inciso III, alíneas "a" e "b", da Constituição Federal, com redação dada pelo art. 8º da EC 20/1998, conforme abaixo transcrito:
	Art. 8º - Observado o disposto no art. 4º desta Emenda e ressalvado o direito de opção a aposentadoria pelas normas por ela estabelecidas, é assegurado o direito à aposentadoria voluntária com proventos calculados de acordo com o art. 40, § 3º, da Constituição Federal, àquele que tenha ingressado regularmente em cargo efetivo na Administração Pública, direta, autárquica e fundacional, até a data de publicação desta Emenda, quando o servidor, cumulativamente:                         
        I - tiver cinqüenta e três anos de idade, se homem, e quarenta e oito anos de idade, se mulher;                                  
	II - tiver cinco anos de efetivo exercício no cargo em que se dará a aposentadoria; 
       III - contar tempo de contribuição igual, no mínimo, à soma de 
	       a) trinta e cinco anos, se homem, e trinta anos, se mulher; e
              b) um período adicional de contribuição equivalente a vinte por cento do tempo que, na data da publicação desta Emenda, faltaria para atingir o limite de tempo constante da alínea anterior.  
7.	No caso em exame, a interessada não atendeu à exigência do pedágio de 20% a que se refere a alínea "b" do inciso III do mencionado art. 8º, requisito necessário para aposentadoria com proventos integrais. Entretanto, preenche os requisitos da aposentadoria com proventos proporcionais (95%) insculpidos no § 1º, incisos I e II, do citado art. 8º (peças 9 e 10) .
8.	A servidora Vera Engracia Gama de Oliveira aposentou-se no cargo de Professor de lº e 2º Grau com proventos proporcionais, com base no art. 40, inciso III, alínea "b", da Constituição Federal, com redação dada pela EC 41/2003. Entretanto, o ato perdeu o objeto ante o falecimento da interessada ocorrido em 31/03/2019 (peça 8, p. 1) .
9.	A Sra. Veracilda Will aposentou-se no cargo de Professor de lº e 2º Grau, contando 26 anos, 1 mês e 18 dias de tempo de efetivo exercício no magistério, com base no art. 40, inciso III, alínea "a", e § 5º, da Constituição Federal, com redação dada pela EC 20/1998. O ato está legal.
CONCLUSÃO
10.	Em razão do exposto esta Unidade Técnica considera que o ato de Veracilda Will pode ser considerado legal e registrado. Porém, o exame do ato inicial de Vera Engracia Gama de Oliveira deverá considerado prejudicado, por perda de objeto, com base no § 5º do art. 260 do Regimento Interno deste Tribunal. 
11. 	O ato de Walquiria Bragado Loureiro deverá ser considerado ilegal e ter negado o seu registro em razão do descumprimento do requisito contido na alínea "b" (pedágio de 20%) do inciso III do art. 8º da EC 20/1998.
12.	Registre-se que a análise deste processo levou em conta os dispositivos da Resolução TCU 315/2020.
PROPOSTA DE ENCAMINHAMENTO
13.	Ante o exposto, conforme o preceituado no artigo 71, inciso III, da Constituição Federal de 1.988; c/c os artigos. 1º, inciso V, e 39, inciso II, da Lei nº 8.443/1992, c/c os artigos 1º, inciso VIII, 260, §§ 1º, 2º e 5º, do Regimento Interno/TCU, propõe-se:
	a) considerar LEGAL e conceder o registro do ato inicial de Veracilda Will (CPF: XXX.993.459-XX) ;
	b) considerar prejudicado, por perda de objeto, o exame do ato inicial de Vera Engracia Gama de Oliveira (CPF: XXX.972.938-XX) ;
	c) considerar ILEGAL e negar o registro do ato inicial de Walquiria Bragado Loureiro (CPF XXX.031.852-XX) ;
	d) dispensar o ressarcimento das quantias indevidamente recebidas de boa-fé, nos termos da Súmula TCU n. 106;
e) determinar à Universidade Federal de Rondônia, com base no art. 4º, inciso I, da Resolução TCU 315/2020, que:
    e.1) no prazo de quinze dias, faça cessar os pagamentos decorrentes do ato impugnado por esta Corte, sob pena de responsabilidade solidária da autoridade administrativa omissa, nos termos do art. 262 do Regimento Interno/TCU;
    e.2) esclareça à interessada que a aposentadoria poderá prosperar com proventos proporcionais (95%) , devendo a entidade emitir, no prazo de trinta dias, novo ato, livre da irregularidade apontada, e submetendo-o ao TCU pelo Sistema e-Pessoal, nos termos dos arts. 262, § 2º, do Regimento Interno desta Corte e 19, § 3º, da Instrução Normativa TCU 78/2008;
    e.3) dê ciência, no prazo de 15 (quinze) dias, do inteiro teor desta deliberação à interessada, alertando-a de que o efeito suspensivo proveniente da interposição de eventuais recursos junto ao TCU não a exime da devolução dos valores percebidos indevidamente após a respectiva notificação, caso esses não sejam providos; e
    e.4) encaminhe ao Tribunal, no prazo de 30 (trinta) dias contados da ciência da decisão, documento apto a comprovar que a interessada tomou conhecimento do acórdão."
É o relatório.

não há.

Procuradora-Geral Cristina Machado da Costa e Silva.

APOSENTADORIA. LEGALIDADE DE UM ATO. PERDA DE OBJETO DE UM ATO. TEMPO INSUFICIENTE PARA APOSENTADORIA COM PROVENTOS INTEGRAIS. ART. 40, III, "A" e "B", DA CONSTITUIÇÃO FEDERAL, REDAÇÃO DA EC 20/1998. NÃO ATENDIMENTO DO REQUISITO DO "PEDÁGIO" DE 20%. POSSIBILIDADE DE MANTUTENÇÃO DA APOSENTADORIA COM PROVENTOS PROPORCIONAIS. § 1º, I E II, ART. 8º DA EC 20/1998. ILEGALIDADE DE UM ATO. SÚMULA 106. DETERMINAÇÕES. CIÊNCIA.

APOSENTADORIA (APOS)

Secretaria de Fiscalização de Integridade de Atos e Pagamentos de Pessoal e de Benefícios Sociais (Sefip).

Trata-se de três atos de concessão inicial de aposentadoria emitidos pela Fundação Universidade Federal de Rondônia.
A Secretaria de Fiscalização de Integridade de Atos e Pagamentos de Pessoal e de Benefícios Sociais (Sefip) pugna, com anuência do MP/TCU: (i) pela legalidade da aposentadoria de Veracilda Will (10499202-04-2003-000010-3, peça 12) , (ii) em considerar prejudicado, por perda de objeto, o exame do ato de Vera Engracia Gama de Oliveira (10499202-04-2014-000004-3, peça 11) , e (iii) considerar ilegal o ato de Walquiria Bragado Loureiro (10499202-04-2002-000015-9, peça 13) , uma vez que a interessada não contava com tempo suficiente, "em 14/10/2002 (peça 8, p. 2) , para a aposentadoria com proventos integrais com base no art. 40, inciso III, alíneas 'a' e 'b', da Constituição Federal, com redação dada pelo art. 8º da EC 20/1998", porque "não atendeu à exigência do pedágio de 20% a que se refere a alínea 'b' do inciso III do mencionado art. 8º".
Com relação à Sra. Walquiria Bragado Loureiro, registra que sua aposentadoria poderá prosperar, em valor diferente, uma vez que "preenche os requisitos da aposentadoria com proventos proporcionais (95%) insculpidos no § 1º, incisos I e II, do citado art. 8º (peças 9 e 10) ".
Acolho as análises empreendidas pela unidade instrutiva especializada e pelo Ministério Público de Contas, as quais incorporo às minhas razões de decidir.
II
A aposentadoria de Veracilda Will deve ser considerada legal e determinado seu registro.
Quanto ao exame de mérito da aposentadoria de Vera Engracia Gama de Oliveira deve ser considerado prejudicado, por perda de objeto, ante o falecimento da servidora inativa.
Após o cômputo dos tempos de serviço averbados por Walquiria Bragado Loureiro, com base nos documentos e informações enviadas pela Fundação Universidade Federal de Rondônia, a Sefip concluiu que a interessada contava com 30 anos, 1 mês e 18 dias de tempo de contribuição, na data de sua inativação (10/10/2002) .
Para que, com base no art. 40, III, "a" e "b", da CFB/1988 (redação dada pelo art. 8º da EC 20/1998) , pudesse se aposentar, seria necessário que, na data da publicação da EC 20/1998, 15/12/1998, já contasse com, no mínimo, 30 anos de tempo de contribuição. 
Porém, a servidora só veio atingir esse requisito temporal em 10/10/2002. Assim, para se aposentar com base naquele fundamento legal, deveria contar período adicional de contribuição de 20% (vinte por cento) sobre o que faltasse para atingir 30 anos, quando da publicação da EC 20, o que resultaria, quando de sua inativação, em um período maior do que consta de seu mapa de tempo de contribuição.
No caso em exame, não resta evidenciado tempo de contribuição suficiente para aposentadoria com proventos integrais, com fulcro no art. 40, III, "a" e "b", da CFB/1988.
Assim, como demonstrado pela Sefip, nos cálculos apresentados nas peças 9 e 10, a interessada poderá permanecer aposentada com redução de seus proventos à proporção de 95%, com espeque no § 1º, I e II, do art. 8º da EC 20/1998, vigente à época de sua inativação:
"Art. 8º - Observado o disposto no art. 4º desta Emenda e ressalvado o direito de opção a aposentadoria pelas normas por ela estabelecidas, é assegurado o direito à aposentadoria voluntária com proventos calculados de acordo com o art. 40, § 3º, da Constituição Federal, àquele que tenha ingressado regularmente em cargo efetivo na Administração Pública, direta, autárquica e fundacional, até a data de publicação desta Emenda, quando o servidor, cumulativamente:
 (...) 
§ 1º - O servidor de que trata este artigo, desde que atendido o disposto em seus incisos I e II, e observado o disposto no art. 4º desta Emenda, pode aposentar-se com proventos proporcionais ao tempo de contribuição, quando atendidas as seguintes condições:
I - contar tempo de contribuição igual, no mínimo, à soma de:) 
a) trinta anos, se homem, e vinte e cinco anos, se mulher; e
b) um período adicional de contribuição equivalente a quarenta por cento do tempo que, na data da publicação desta Emenda,   faltaria para atingir o limite de tempo constante da alínea anterior;
II - os proventos da aposentadoria proporcional serão equivalentes a setenta por cento do valor máximo que o servidor poderia obter de acordo com o "caput", acrescido de cinco por cento por ano de contribuição que supere a soma a que se refere o inciso anterior, até o limite de cem por cento."
Uma vez que os atos foram enviados a esta Corte de Contas há menos de cinco anos, podem ser apreciados sem a necessidade de prévia oitiva das interessadas, nos termos do Acórdão 587/2011-TCU-Plenário.
Diante do exposto, manifesto-me pela aprovação do acórdão que ora submeto à apreciação deste Colegiado.
TCU, Sala das Sessões Ministro Luciano Brandão Alves de Souza, em 11 de maio de 2021.
Weder de Oliveira 
Relator